臺灣苗栗地方法院民事判決　　　　　　96年度訴字第22號
原　　　告　ａ○○
　　　　　　　　　　　　號
　　　　　　ｅ○○
　　　　　　ｄ○○
共　　　同
訴訟代理人　江錫麒律師
複　代理人　午○○
被　　　告　Ｕ○○
　　　　　　　　　　　　之1
　　　　　　Ｑ○○
　　　　　　Ｘ○○
　　　　　　　　　　　　93號.
　　　　　　Ｙ○○
　　　　　　申○○
　　　　　　　　　　　　16巷.
　　　　　　未○○
　　　　　　戌○○
　　　　　　亥○○
　　　　　　　　　　　　巷9號.
　　　　　　酉○○
　　　　　　地○○
　　　　　　　　　　　　16巷.
　　　　　　天○○
　　　　　　　　　　　　103.
　　　　　　癸○○
　　　　　　辛○○
　　　　　　庚○○
　　　　　　Ｚ○○
　　　　　　　　　　　　3號
　　　　　　Ｌ○○
　　　　　　壬○○
　　　　　　　　　　　　之8號.
　　　　　　ｂ○○
　　　　　　丙○○
　　　　　　　　　　　　樓
　　　　　　甲○○
　　　　　　　　　　　　8號
　　　　　　乙○○
　　　　　　　　　　　　2號
　　　　　　己○○
　　　　　　Ｗ○○○
　　　　　　Ｉ○○
　　　　　　Ｏ○○
　　　　　　Ｎ○○
　　　　　　　　　　　　3號之.
　　　　　　Ｐ○○
　　　　　　子○○○
　　　　　　　　　　　　9號
　　　　　　Ｖ○○
　　　　　　　　　　　　7號
　　　　　　Ａ○○
　　　　　　Ｃ○○
　　　　　　　　　　　　巷18.
　　　　　　Ｂ○○
　　　　　　　　　　　　號
　　　　　　玄○○
　　　　　　　　　　　　段69.
　　　　　　黃○○
　　　　　　宙○○
　　　　　　　　　　　　巷18.
　　　　　　Ｄ○○
　　　　　　　　　　　　段10.
　　　　　　宇○○
　　　　　　　　　　　　0巷1.
　　　　　　Ｅ○○
　　　　　　　　　　　　1巷6.
　　　　　　Ｈ○○
　　　　　　Ｆ○○
　　　　　　　　　　　　0之3.
　　　　　　Ｇ○○
　　　　　　　　　　　　0巷1.
　　　　　　Ｋ○○
　　　　　　　　　　　　號
　　　　　　Ｍ○○
　　　　　　　　　　　　10號.
　　　　　　Ｊ○○
　　　　　　Ｒ○○
　　　　　　Ｓ○○
　　　　　　　　　　　　巷7號.
　　　　　　Ｔ○○
　　　　　　　　　　　　巷10.
　　　　　　寅○○○
　　　　　　辰○○
　　　　　　巳○○
　　　　　　　　　　　　號
　　　　　　丑○○
　　　　　　　　　　　　10號.
　　　　　　卯○○
　　　　　　　　　　　　號
　　　　　　ｃ○○○
　　　　　　　　　　　　之1號.
　　　　　　ｆ○○
上列當事人間請求塗銷地上權登記事件，本院於民國96年7 月13
日言詞辯論終結，判決如下：
    主  文
被告Ｕ○○、Ｑ○○、Ｘ○○、Ｙ○○、申○○、未○○、戌○○、亥○○、酉○○、地○○、天○○、癸○○、辛○○、庚○○、Ｚ○○、Ｌ○○、壬○○、ｂ○○、丙○○、甲○○、乙○○、己○○、Ｗ○○○應就其被繼承人湯長榮於原告所有坐落苗
栗縣通霄鎮○○段六七二、六七二之一、六七二之二地號土地，
地目均為建，面積分別為六六八點一一、六六八點一○、六六八
點一一平方公尺土地，所設定收件年期民國三十九年通霄字第○○○六八九號，存續期間無限期，設定權利範圍二七一點五三平
方公尺，其他登記事項記載湯長榮、湯長彬、湯長淇公同共有建
築房屋之地上權辦理繼承登記後，予以塗銷。
被告Ｉ○○、Ｏ○○、Ｎ○○、Ｐ○○、子○○○、Ｖ○○、Ａ
○○、Ｃ○○、Ｂ○○、玄○○、黃○○、宙○○、Ｄ○○、宇
○○、Ｅ○○、Ｈ○○、Ｆ○○、Ｇ○○、ｆ○○應就其被繼承
人湯長彬於原告所有上項土地，所設定收件年期民國三十九年通
霄字第○○○六八九號，存續期間無限期，設定權利範圍二七一
點五三平方公尺，其他登記事項記載湯長榮、湯長彬、湯長淇公
同共有建築房屋之地上權辦理繼承登記後，予以塗銷。
被告Ｋ○○、Ｍ○○、Ｊ○○、Ｒ○○、Ｓ○○、Ｔ○○、寅○○○、辰○○、巳○○、丑○○、卯○○、ｃ○○○應將其被繼
承人湯長淇於原告所有第一項土地，所設定收件年期民國三十九
年通霄字第○○○六八九號，存續期間無限期，設定權利範圍二
七一點五三平方公尺，其他登記事項記載湯長榮、湯長彬、湯長
淇公同共有建築房屋之地上權登記予以塗銷。
訴訟費用新臺幣壹萬壹仟柒佰玖拾壹元由被告Ｕ○○、Ｑ○○、
Ｘ○○、Ｙ○○、申○○、未○○、戌○○、亥○○、酉○○、
地○○、天○○、癸○○、辛○○、庚○○、Ｚ○○、Ｌ○○、
壬○○、ｂ○○、丙○○、甲○○、乙○○、己○○、Ｗ○○○
連帶負擔三分之一；被告Ｉ○○、Ｏ○○、Ｎ○○、Ｐ○○、子
○○○、Ｖ○○、Ａ○○、Ｃ○○、Ｂ○○、玄○○、黃○○、
宙○○、Ｄ○○、宇○○、Ｅ○○、Ｈ○○、Ｆ○○、Ｇ○○、
ｆ○○連帶負擔三分之一；被告Ｋ○○、Ｍ○○、Ｊ○○、Ｒ○○、Ｓ○○、Ｔ○○、寅○○○、辰○○、巳○○、丑○○、卯
○○、ｃ○○○連帶負擔三分之一。
    事實及理由
壹、程序方面：
    被告經合法通知，其中被告Ｊ○○未於最後言詞辯論期日到
    場，其餘被告未於言詞辯論期日到場，核均無民事訴訟法第
    386 條各款所列情形，爰依原告之聲請，由其一造辯論而為
    判決。
貳、實體方面：
一、原告起訴主張：
  (一)訴外人湯長榮、湯長彬、湯長淇於原告ａ○○所有苗栗縣通
    霄鎮○○段672 地號土地，及原告ｅ○○所有同段672 之 1
    地號土地，暨原告ｄ○○所有同段672 之2 地號土地（以下
    統稱系爭土地），設定有收件年期39年通霄字第000689號，
    存續期間無限期，設定權利範圍271.53平方公尺，以建築房
    屋為目的，並由湯長榮、湯長彬、湯長淇公同共有之地上權
    （下稱系爭地上權），足見當初設定地上權之原意，係由地
    上權人在系爭土地上興建房屋，並以該房屋之存續期間作為
    本件地上權之存續期間。茲因系爭土地上原所搭蓋之房屋早
    已傾倒無存，設定地上權之目的業已消滅，原告自得終止並
    塗銷上開地上權。並以起訴狀繕本之送達作為終止地上權設
    定契約之意思表示。
  (二)又地上權人湯長榮、湯長彬、湯長淇皆已死亡，被告Ｕ○○
    、Ｑ○○、Ｘ○○、Ｙ○○、申○○、未○○、戌○○、亥
    ○○、酉○○、地○○、天○○、癸○○、辛○○、庚○○
    、Ｚ○○、Ｌ○○、壬○○、ｂ○○、丙○○、甲○○、乙○○、己○○、Ｗ○○○（下稱Ｕ○○等23人）為湯長榮之
    繼承人；被告Ｉ○○、Ｏ○○、Ｎ○○、Ｐ○○、子○○○
    、Ｖ○○、Ａ○○、Ｃ○○、Ｂ○○、玄○○、黃○○、宙
    ○○、Ｄ○○、宇○○、Ｅ○○、Ｈ○○、Ｆ○○、Ｇ○○
    、ｆ○○（下稱Ｉ○○等19人）為湯長彬之繼承人；被告Ｋ
    ○○、Ｍ○○、Ｊ○○、Ｒ○○、Ｓ○○、Ｔ○○、寅○○○、辰○○、巳○○、丑○○、卯○○、ｃ○○○（下稱Ｋ
    ○○等12人）為湯長淇之繼承人，有戶籍謄本可稽，爰訴請
    渠等辦理上開地上權繼承登記後予以塗銷。再者，地上權人
    湯長淇於35年10月26日即已死亡，是依民法第6 條規定，其
    並不能享有之後於39年8 月9 日始設定之系爭地上權，該地
    上權登記應為無效之登記。是其繼承人亦應將系爭地上權予
    以塗銷。爰本於所有權之作用及繼承關係，求為判決被告Ｕ
    ○○等23人應就上開湯長榮之地上權辦理繼承登記後予以塗
    銷；被告Ｉ○○等19人應就上開湯長彬之地上權辦理繼承登
    記後予以塗銷。被告Ｋ○○等12人應將上開湯長淇之地上權
    予以塗銷。
  (三)並聲明：如主文第1 、2 、3 項所示。
二、除被告Ｊ○○外，其餘被告皆未於言詞辯論期日到場，亦未
    提出書狀作何聲明或陳述。
三、被告Ｊ○○則以：渠等原有之建物固曾在系爭土地上，惟皆
    已倒塌，目前系爭土地上並無被告之建物存在；並對原告主
    張之訴訟標的為認諾。
四、被告Ｊ○○既對於原告主張之訴訟標的為認諾，則依民事訴
    訟法第384 條規定，本院自應為渠敗訴之判決，先予敘明。
五、查苗栗縣通霄鎮○○段672 地號，地目建，面積2004.32 平
    方公尺土地，原係原告3 人共有，應有部分各1/3 ，嗣於90
    年1 月3 日辦理共有物分割，由原告ａ○○取得672 地號土
    地，面積668.11平方公尺，原告ｅ○○取得672 之1 地號土
    地，面積668.10平方公尺，原告ｄ○○取得672 之2 地號土
    地，面積668.11平方公尺；及苗栗縣通霄鎮○○段672 地號
    土地於分割前，即設定有收件字號39年8 月9 日通霄字第68
    9 號，存續期限「無期限」，「無租」，權利範圍82坪1 合
    4 勺，備註欄記載建築房屋，權利人為湯長榮、湯長彬、湯
    長淇之地上權，並於分割後均轉載於原告3 人各自取得之土
    地上，登記為收件年期39年通霄字第000689號，存續期間無
    限期，設定權利範圍271.53平方公尺，湯長榮、湯長彬、湯
    長淇公同共有建築房屋等語，有原告提出之電腦前後土地登
    記謄本在卷可參（見卷第6 至11頁、第16至19頁）。又上開
    3 筆土地上目前有原告3 人共有之三合院1 座，及屋後之雞
    舍、牛棚各1 座，此外並無他人所有建物存在之情，並據本
    院依職權勘驗現場，及囑託苗栗縣通霄地政事務所鑑測屬實
    ，有勘驗筆錄及土地複丈成果圖在卷可憑（見卷第183 至19
    2 頁），復為到場被告Ｊ○○所不爭（見卷第200 頁），自
    堪信為真實。再者，湯長榮已於49年9 月24日死亡，被告Ｕ
    ○○等23人為其繼承人（丁○○、戊○○雖為湯長榮之繼承
    人，惟渠等業於93年6 月23日拋棄繼承，並經臺灣南投地方
    法院93年度繼字第162 號准予備查在案─見卷第171 頁），
    湯長彬已於72年1 月15日死亡，被告Ｉ○○等19人為其繼承
    人，湯長淇已於35年10月26日死亡，Ｋ○○等12人為其繼承
    人一節，亦有原告提出之戶籍謄本及繼承系統表可考（見卷
    第30至166 頁），均可信為真實。
六、按稱地上權者，謂以在他人土地上有建築物或其他工作物或
    竹木為目的，而使用其土地之權利，民法第832 條定有明文
    。次按地上權未定存續期限者，正足以表示當事人不願受期
    限拘束之意，本諸未定存續期限之法律關係，當事人得隨時
    終止之原則，土地所有人與地上權人應得隨時終止之；至土
    地所有人之終止權，則應受地上權使用目的之限制，在以有
    建築物為目的之地上權，基於對地上權人之保護，不宜較基
    地承租人為薄之理由，縱難解為應受土地法第103 條之適用
    ，亦應解為定有至建築物不堪使用時為止之期限。蓋以有建
    築物為目的而設定地上權者，非有相當之期限不能達其目的
    ，此際當事人雖未明定地上權之期限，但依地上權設定之目
    的，探求當事人之真意，自應作上述解釋。末按，倘地上權
    人前已負有塗銷登記之義務，則逕行請求該地上權人之繼承
    人直接辦理塗銷登記即可，無須由其繼承人辦理繼承登記後
    ，再辦理塗銷登記之必要，最高法院91年度台上字第1350號
    判決意旨可資參照。
七、本件觀諸系爭土地分割前之土地登記謄本，其記載系爭地上
    權之存續期限為「無期限」，應係指不定期限之意。另揆諸
    地上權乃指在他人土地上有建築物或其他工作物或竹木為目
    的，而使用其土地之權利，而建築物有其一定之使用年限，
    是應認上開所載之「無期限」，其當事人之真意應係指定有
    至建築物不堪使用時為止之期限。參以系爭地上權之內容，
    僅限於以建築房屋為目的，而系爭3 筆土地上地上權人原有
    之建物業已傾圮滅失，目前僅存原告3 人共有之三合院及雞
    舍、牛棚之情，已如前述，且地上權人之子孫復未居住於系
    爭土地上，堪認地上權人及其繼承人主觀上已無行使地上權
    之意思，參酌上開說明，應認系爭地上權之存續期限業已屆
    至。又定有存續期間之地上權於期限屆滿時，地上權當然消
    滅，最高法院70年台上字第2678號判例參照。本件系爭地上
    權之存續期間既已因建物滅失，且地上權人及其繼承人並無
    行使地上權之意思而期限屆滿，則地上權不待終止即當然消
    滅。惟按，系爭地上權雖已消滅，卻仍繼續登載於土地登記
    謄本上，該登記對於原告所有權之行使，自屬有妨害，是原
    告本於民法第767 條物上請求權之規定，訴請塗銷該地上權
    登記，洵屬有據，應予准許。原告主張終止系爭地上權，並
    以起訴狀繕本之送達作為終止系爭地上權之意思表示，容有
    未洽，併予敘明。
八、又地上權之塗銷，性質上乃使權利消滅之處分行為，依民法
    第759 條之規定，於繼承人因繼承取得地上權時，非經辦理
    繼承登記，自無從辦理地上權之塗銷登記。本件系爭地上權
    之登記權利人湯長榮、湯長彬既已死亡，則原告依民法第76
    7 條物上請求權及繼承之法律關係，請求被告Ｕ○○等23人
    應就其被繼承人湯長榮於系爭土地上之地上權辦理繼承登記
    後予以塗銷，請求被告Ｉ○○等19人應就其被繼承人湯長彬
    於系爭土地上之地上權辦理繼承登記後予以塗銷，均有理由
    ，應予准許，爰判決如主文第1 、2 項所示。至湯長淇於35
    年10月26日即已死亡，有戶籍謄本在卷可考（見卷第143 頁
    ），足見其後於39年8 月9 日為伊設定之地上權，並不能發
    生效力。從而，該地上權登記既為無效，卻仍登載於土地登
    記謄本上，該登記對於原告所有權之行使，自屬有妨害，原
    告本於民法第767 條物上請求權之規定，訴請塗銷該地上權
    登記，亦屬有據，而應准許。又因該地上權登記自始無效，
    湯長淇之繼承人本無地上權可資繼承，是原告逕求為湯長淇
    之繼承人辦理塗銷登記，揆諸前開最高法院判決意旨，核無
    不合，爰判決如主文第3 項所示。
九、訴訟費用負擔之依據：民事訴訟法第78條（本院雖為被告應
    負擔訴訟費用之判決，然原告業於本院言詞辯論期日陳明捨
    棄就該訴訟費用之賠償請求權，附此敘明）。
中　　華　　民　　國　　96　　年　　7 　　月　　27　　日
                    民事庭法  官  黃佩韻
以上正本係照原本作成
如不服本判決，應於判決送達後20日內，向本院提出上訴狀（須
附繕本）。
                          書記官　蔡健忠
中　　華　　民　　國　　96　　年　　7 　　月　　27　　日
